【裁判字號】    95,訴,949
【裁判日期】    951207
【裁判案由】    商標註冊
【裁判全文】
臺北高等行政法院判決
                                     95年度訴字第00949號
                              .
原      告  美商‧聖大保羅馬球.
代  表  人  丹尼爾‧蘇穆基
訴訟代理人  乙○○
            俞昌瑋律師
被      告  經濟部智慧財產局
代  表  人  蔡練生（局長）
訴訟代理人  甲○○
上列當事人間因商標註冊事件，原告不服經濟部中華民國95年01
月13日經訴字第09506160600號訴願決定，提起行政訴訟。本院
判決如下：
    主  文
原告之訴駁回。
訴訟費用由原告負擔。
    事  實
一、事實概要：原告於民國（以下同）91年10月31日以「SANTA
    BARBARA POLO & RACQUET CLUB及圖」商標，指定使用於當
    時商標法施行細則第49條所定商品及服務分類表第25類之「
    胸罩、...、圍裙」等商品，向被告申請註冊。案經被告審
    查，認本件商標與據以核駁之註冊第985821號「BEVERLY HI
    LLS POLO CLUB AND DESIGN」商標構成近似，復均指定使用
    於「腰帶、冠帽、襪子、衣服」等商品，有致相關消費者混
    淆誤認之虞，應不准註冊，乃以94年06月29日商標核駁第28
    6001號審定書為核駁之處分。原告不服，提起訴願，經訴願
    決定駁回，原告猶未甘服，遂向本院提起行政訴訟。
二、兩造聲明：
  (一)原告聲明：
  1.原處分及訴願決定均撤銷。
  2.訴訟費用由被告負擔。
  (二)被告聲明：
  1.駁回原告之訴。
  2.訴訟費用由原告負擔。
三、兩造之主張：
甲、原告主張：
  (一)本件商標與據以核駁商標外觀上有顯著差異，並無混淆誤認
    之虞：
    查本件原告申請註冊之「SANTA BARBARA POLO & RACQUET C
    LUB及圖」商標與據以核駁註冊第985821號「BEVERLY HILLS
     POLO CLUB AND DESIGN」商標圖樣之中雖均有馬球圖，但
    二商標馬球圖之圖樣設計有極為明顯之差異，除馬匹奔路方
    向相反外，本件商標之騎馬者坐姿，左手執纜繩、右手握球
    桿環包球桿在胸前呈準備擊球狀態，而據以核駁商標騎馬者
    站立狀態，右手執纜繩在前、左手握球桿在後（顯然是左撇
    子），呈打擊揮桿狀態，左右雙手分開與身體成「十」字型
    ，二商標設計之意匠有明顯之差別；況且原告為「馬球俱樂
    部」組織，使用「馬球圖」仍理所當然，且尚有上層外文「
    SANTA BARB ARA」及下層外文「POLO & RACQUET」、「CLUB
    」與據以核駁商標上層外文「BEVERLY HILLS」及下層外文
    「POLO CLUB」之差異足資區別，雖二者下層均有外文「POL
    O CLUB」二字，惟外文「POLO CLUB」為常用字，不具識別
    性，為弱勢商標，且外文「SANTA BARBARA」為原告之法人
    名稱特取部分，按兩商標圖樣，既有上述之強烈差異，尚無
    使消費者產生混淆誤認情事可能。
  (二)原告早已善意大量使用本件商標，並在台灣及世界各地授權
    使用，若不准註冊，將生諸多糾紛與爭議：
  1.就原告之歷史沿革說明如下：
    (1)查「SANTA BARBARA POLO & RACQUET CLUB」聖塔芭芭拉
      馬球俱樂部於1911年03月24日正式在美國加州成立，並加
      入美國馬球協會，在台灣地區則使用「聖大保羅」中文名
      稱。原告在美國加入馬球協會之後，即開始大量使用本件
      商標，此有美國發行之SBPRC雜誌可佐，並於1992年間獲
      美國政府商標註冊在案。又原告在美國申請系爭商標註冊
      前之1987年已有與本件據以核駁商標完全相同之商標（即
      BEVERLY HILLS馬球圖商標）存在於25類商品，美國商標
      主管機關仍然准許原告之商標註冊，足證該二商標並非近
      似商標無疑。
    (2)另在台灣地區原告之前手早在82年起即以本件商標圖樣獲
      准註冊第595879號、第707011號及第709040號等商標，原
      告91年受讓取得前述商標之後，另行以系爭商標圖樣申請
      使用於不同類別之商品多件，並取得大陸、美國、英國、
      新加坡、馬來西亞、越南等國註冊在案，此均有註冊證可
      憑。
  2.本件商標之註冊使用情況如下：
    (1)查被告據以核駁註冊第985821號商標，其申請時間為87年
      04月17日，然本件系爭商標圖樣原告早在80年09月間即已
      獲內政部為著作權登記在案，此有著作權執照可稽，比據
      以核駁商標申請時間早了約7年之久；另原告在據以核駁
      商標申請前之84年03月26日曾在民生報刊登廣告促銷系爭
      商標品牌之「衣服、領帶、襪子、鞋」等商品，有當日民
      生報可查，此均較據以核駁商標申請日早數年之久。
    (2)以下證據足以證明原告在據以核駁商標申請日（87年04月
      17日）前已廣泛使用本件商標圖樣：
      型錄：
        此有1995年至1998原告所使用精美彩色成衣服裝及童裝
        、內衣型錄及郵購目錄詳細介紹系爭商標之商品。
      廣告部分：
        此有時報週刊第875期（1994年12月04日-12月10日）、
        第921期（1995年10月22日-10月28日），Timtable國內
        航1994年02月號、1995年03月號，1996年04月20日自由
        時報，1998年度戶外形象廣告照片集，1997年度廣三SO
        GO專賣會照片集，松山機場戶外形象廣告照片集，漢諾
        威馬場駿馬加冠活動照片集等。
      品牌授權合約書:
        80年間原告在台灣品牌總代理翡仕實業有限公司授權優
        的實業股份有限公司使用商標之合約書。
      其他使用證據：
        原告已在全省各大百貨公司設立專櫃（詳明細表）銷售
        系爭商標之商品（成衣為主），在鴻禧球場設置廣告看
        板、印製系爭商標圖案明信片，在FASHION、retail、
        新光三越刊物、商業週刊、管理雜誌、Financial worl
        d等雜誌刊登廣告促銷系爭商標之商品。
  (三)據以核駁商標目前尚未開始使用，說明如下：
  1.以Yahoo奇摩搜尋結果有關「beverly hills polo club」商
    標僅有皮夾、錢包、旅行袋等商品介紹，並沒有第25類服飾
    類商品介紹資料。
  2.至於「內湖德安百貨」、「大葉高島屋」、「廣三SOGO」、
    「太平洋SOGO」、「新光三越」等國內主要百貨公司之網站
    上均有專文介紹本件商標之服飾類商品，但均沒有任何據以
    核駁商標商品之介紹，此有各大百貨公司網站資料可稽。
  (四)被告置審查基準於不顧，確有違法之處:
  1.按「商標是否有致使公眾混淆誤認之虞，其判斷因素如下:
    (1)商標識別性之強弱。(2)商標是否近似暨其近似之程度。(3)
    商品/服務是否類似暨其類似之程度。(4)先權利人多角化經
    營之情形。(5)實際混淆誤認之情事。(6)相關消費者對各商標
    熟悉之程度。(7)系爭商標之申請人是否善意。(8)其他混淆誤
    認之因素。」為93年05月01日施行「混淆誤認之虞」審查基
    準第4條所載。其所列八大項因素，應儘可能予以綜合斟酌
    ，俾所為有無混淆誤認之虞之判斷，得更與市場交易之實際
    情形相契合。
  2.原告於被告核駁先行通知時就上述參考因素予以說明，提起
    訴願時就各項因素與據以核駁商標在我國從無使用情形並予
    敘述，二商標在我國境內並無混淆情形逐一說明，但訴願決
    定機關未就原告所提參考因素加以斟酌，泛言國情不同，法
    制互異，自不比附援引。惟原告所提並非法律制度，僅在敘
    明兩商標無混淆之事實狀態，符合判斷之審查基準；更何況
    後申請之商標如果大量使用，也確有使與先申請商標不致混
    淆之情事，即法理所說的「反向混淆」的情事發生。但被告
    置審查基準於不顧，確有違法之處。
  (五)綜上所陳，原處分及原決定均有違誤，自難維持，為此狀請
    鈞院鑒核賜准判決如訴之聲明，以保權益。
乙、被告主張：
  (一)本案存在之相關因素之審酌：
  1.商標是否近似暨其近似之程度：
    (1)商標近似係指二商標予人之整體印象有其相近之處，若其
      標示在相同或類似的商品/服務上時，以具有普通知識經
      驗之消費者，於購買時施以普通之注意，可能會有所混淆
      而誤認二商品/服務來自同一來源或誤認不同來源之間有
      所關聯（審查基準5.2.1參照）。經核商標近似之判斷得
      就二商標外觀、觀念及讀音為觀察。
    (2)本件原告申請註冊之「SANTA BARBARA POLO & RACQUET C
      LUB及圖」商標，與據以核駁註冊第985821號「BEVERLY H
      ILLS POLO CLUB AND DESIGN」商標圖樣相較，二者皆以
      英文字串分置於圖樣上下方，且上方外文字串皆呈半圓弧
      形設計，而中間部分則以一騎士手持馬球桿騎於馬背上之
      姿態為整體圖樣設計主軸，雖於文字部分上有「SANTA BA
      RBARA POLO & RACQUET CLUB」與「BEVERLY HILLS POLO
      CLUB」之差異，惟整體外觀、構圖、意匠極為相仿，以具
      有普通知識經驗之消費者，於購買時施以普通之注意，可
      能會有所混淆而誤認二商品來自同一來源或雖不相同但有
      關聯之來源，應屬構成近似之商標。
  2.商品是否類似暨其類似之程度：
    (1)商品類似係指二個不同的商品，在功能、材料、產製者或
      其他因素上具有共同或關聯之處，如果標上相同或近似的
      商標，依一般社會通念及市場交易情形，易使商品消費者
      誤認其為來自相同或雖不相同但有關聯之來源，則此二個
      商品間即存在類似的關係（審查基準5.3.1參照）。
    (2)本件商標係指定使用於「胸罩、束褲、睡衣、浴袍、罩杯
      、肚兜、紙褲、汗衫、衛生衣褲、浴用斗蓬、胸罩襯墊、
      泳裝、背心、毛衣、襯衫、Ｔ恤、墊肩、活動衣領、衣服
      領袖、西服、童裝、套裝、洋裝、禮服、雪衣、孕婦裝、
      青年裝、嬰兒服、羽毛衣、休閒服裝、軍警制服、舞蹈服
      裝、韻律服裝、不織布操作服、大衣、披肩、斗蓬、雨衣
      、運動裝、鞋子、涼鞋、拖鞋、雨鞋、鞋、球鞋、皮鞋、
      膠鞋、跑鞋、馬靴、舞鞋、草鞋、木屐、高跟鞋、運動鞋
      、登山鞋、滑雪靴、田徑鞋、休閒鞋、海灘鞋、工礦鞋、
      鞋底、鞋墊、鞋襯、鞋面、鞋跟、鞋幫、鞋尖、鞋舌、鞋
      弓、鞋中底、鞋套、釘鞋、草帽、浴帽、涼帽、禮帽、雨
      帽、睡帽、帽舌、帽簷、呢帽、便帽、布帽、兜帽、運動
      帽、大緣帽、遮陽帽、游泳帽、有邊帽、無邊帽、牛仔帽
      、鴨舌帽、編織帽、滑雪帽、海灘帽、防水帽、護士帽、
      學士帽、男氈帽、毛線帽、化粧帽、寬邊帽、圓扁帽、童
      子軍帽、蘇格蘭帽、嬰兒用冠帽、幼童用冠帽、男女成人
      冠帽、置於鏡架上之遮陽帽沿、禦寒用耳罩、襪子、褲襪
      、絲襪、毛襪、棉襪、運動襪、編織襪、登山襪、嬰兒襪
      、吊襪帶、吊褲帶、腰帶、金屬腰帶、纖維製腰帶、合成
      纖維製成之服飾用皮帶、布製成之服飾用皮帶、皮革製成
      之服飾用皮帶」等商品與據以核駁註冊第985821號商標所
      指定之「腰帶、服飾用皮帶、冠帽、襪子、衣服、靴鞋」
      等商品相較，二者商品，其原料、用途、功能大致相當，
      且常來自相同之產製業者，如標示相同或近似的商標，依
      一般社會通念及市場交易情形，易使一般商品消費者誤認
      其為來自相同或雖不相同但有關聯之來源。
  (二)綜合判斷商標在圖樣近似及商品類似之程度等因素，本件商
    標與所據以核駁商標之近似程度及指定商品間之類似，以具
    有普通知識經驗之消費者，於購買時施以普通之注意，可能
    會有所混淆而誤認二商品來自同一來源或雖不相同但有關聯
    之來源，應足以有致相關消費者混淆誤之虞，自有前揭法條
    之適用。
  (三)至原告訴稱「美國商標主管機關認本件商標與『BEVERLY HI
    LLS 』馬球圖商標非屬近似商標，且其於本件商標註冊前巳
    以相同圖樣於世界多國獲准註冊，並於據以核駁商標申請註
    冊前巳大量使用，而據以核駁商標並未使用於服飾類商品，
    二商標無使消費者產生混淆誤認」，惟查我國商標權之取得
    ，係採先申請原則，以申請註冊先後及有無混淆誤認之虞作
    為是否得予註冊之判斷，本件申請之商標與據以核駁之商標
    ，原分別註冊於不同類別之商品，產製之商品尚無重疊或競
    爭關係，本件原告既在據駁商標之後始申請註冊於「衣服、
    靴鞋」等商品，以二者商標圖樣近似之程度，猶易對二者商
    標產生混淆之虞；況各國國情不同，法制互異，自不得比附
    援引，執他國之註冊為本國（件）商標應准註冊之論據。
  (四)綜上論述，被告依法核駁其註冊之申請，並無不合，爰請求
    判決駁回原告之訴。
    理  由
一、經查，商標申請註冊案件，應係申請案件，依中央法規標準
    法第18條之從新從優原則，應適用行政程序終結即裁判時之
    法令。另就申請案件與商標異議或評定案件相較，因申請案
    件並無利益相反之第三人（如異議人或評定人甚或商標權人
    ）判斷基準時之法令後延，並不致影響該第三人之權益，亦
    不致對法安定性或當事人對法令之信賴保護有所妨礙。再從
    訴訟經濟之考量，若堅持以行政處分作成時為申請商標案之
    基準時而終結行政訴訟，但申請人勢必依新法令再重新申請
    ，則申請人雖經行政爭訟程序，亦屬徒勞。另在修正前行政
    訴訟法，僅有撤銷訴訟一種訴形態時，我國實務上就商標申
    請案件即以「商標自核准註冊之日起，始取得商標專用權，
    在核准註冊以前，其程序尚未終結，此際如商標法有所修正
    ，即應適用修正後之商標法，以為衡斷。」、「商標核准註
    冊以前，尚屬準備註冊之程序，必自註冊之日始取得商標專
    用權。申請註冊之商標，在註冊程序未終結前，法律或事實
    有所變更時，主管機關應依變更後之法律或事實處理」，改
    制前行政法院50年判字第35號及57年判字第95號判例要旨著
    有明文，則基於上開理由，商標申請案件，應以事實審行政
    法院言詞辯論終結時之法律為裁判基準時，至於相關之審查
    或判斷基準係在闡釋修正後之新法，自亦應為相同之適用。
二、按商標「相同或近似於他人同一或類似商品或服務之註冊商
    標或申請在先之商標，有致相關消費者混淆誤認之虞者」，
    不得註冊，為商標法第23條第1 項第13款本文所規定。所謂
    「有致相關消費者混淆誤認之虞」者，係指兩商標因相同或
    構成近似，致使相關消費者誤認為同一商標，或雖不致誤認
    二商標為同一商標，但極有可能誤認二商標之商品/ 服務為
    同一來源之系列商品/ 服務，或誤認二商標之使用人間存在
    關係企業、授權關係、加盟關係或其他類似關係而言。而判
    斷有無混淆誤認之虞，則應參酌商標識別性之強弱、商標之
    近似及商品/ 服務類似等相關因素之強弱程度、相互影響關
    係及各因素等綜合認定是否已達有致相關消費者產生混淆誤
    認之虞。
三、本件係原告前於91年10月31日以「SANTA BARBARA POLO & R
    ACQUET CLUB 及圖」商標，指定使用於當時商標法施行細則
    第49條所定商品及服務分類表第25類之「胸罩、... 、圍裙
    」等商品，向被告申請註冊。案經被告審查，認本件商標與
    據以核駁之註冊第985821號「BEVERLY HI LLS POLO CLUB A
    ND DESIGN 」商標構成近似，復均指定使用於「腰帶、冠帽
    、襪子、衣服」等商品，有致相關消費者混淆誤認之虞，應
    不准註冊，乃以94年06月29日商標核駁第28 6001 號審定書
    為核駁之處分。原告則表不服，為如事實欄所載主張。是本
    件應審究者厥為原告所申請註冊之「SANTA BARBARA POLO &
    RACQUET CLUB及圖」商標，是否違反商標法第23條第1 項第
    13款規定。
四、本院判斷如下：
  (一)按商標近似係指二商標予人之整體印象有其相近之處，若其
    標示在相同或類似的商品╱服務上時，以具有普通知識經驗
    之消費者，於購買時施以普通之注意，可能會有所混淆而誤
    認二商品╱服務來自同一來源或誤認不同來源之間有所關聯
    （審查基準5.2.1 參照）。查本件原告申請註冊之「SANTA
    BARBARA POLO & RACQUET CLU B及圖」商標與據以核駁註冊
    第985821號「BEVERLY HILLS P OLO CLUB AND DESIGN 」商
    標圖樣相較，二者圖樣中間部分均有一騎士手拿馬球桿騎於
    馬背上，其上方有「SANTA BARB ARA」與「BEVERLY HILLS
    」外文字串；其下方有「POLO & R ACQUET CLUB」與「POLO
    CLUB」外文字串。雖然二者之外文不完全相同，惟仍有相同
    之外文「POLO」及「CLUB」，且二者之騎士騎馬圖均以騎士
    打馬球為設計主體，並佔整體圖樣較大比例，是以二者之整
    體外觀、構圖、意匠極相彷彿；以具有普通知識經驗之消費
    者，於購買時施以普通之注意，予人寓目印象極相彷彿，可
    能會有所混淆而誤認二商品來自同一來源或雖不相同但有關
    聯之來源，應屬構成近似之商標。
  (二)再按商品類似係指二個不同的商品，在功能、材料、產製者
    或其他因素上具有共同或關聯之處，如果標上相同或近似的
    商標，依一般社會通念及市場交易情形，易使商品消費者誤
    認其為來自相同或雖不相同但有關聯之來源，則此二個商品
    間即存在類似的關係（審查基準5.3.1 參照）。經查，本件
    商標指定使用於「胸罩、束褲、睡衣、浴袍、罩杯、肚兜、
    紙褲、汗衫、衛生衣褲、浴用斗蓬、胸罩襯墊、泳裝、背心
    、毛衣、襯衫、T 恤、墊肩、活動衣領、衣服領袖、西服、
    童裝、套裝、洋裝、禮服、雪衣、婦裝、青年裝、嬰兒服、
    羽毛衣、休閒服裝、軍警制服、舞蹈服裝、韻律服裝、不織
    布操作服、大衣、披肩、斗蓬、雨衣、運動裝、鞋子、涼鞋
    、拖鞋、雨鞋、布鞋、球鞋、皮鞋、膠鞋、跑鞋、馬靴、舞
    鞋、草鞋、木屐、高跟鞋、運動鞋、登山鞋、滑雪靴、田徑
    鞋、休閒鞋、海灘鞋、工礦鞋、鞋底、鞋墊、鞋襯、鞋面、
    鞋跟、鞋幫、鞋尖、鞋舌、鞋弓、鞋中底、鞋套、釘鞋、包
    頭巾、束髮巾、圍巾、頭巾、領巾、絲巾、面紗、領帶、領
    結、領帶蝴蝶結、女用領結、草帽、浴帽、涼帽、禮帽、雨
    帽、睡帽、帽舌、帽簷、呢帽、便帽、布帽、兜帽、運動帽
    、大緣帽、遮陽帽、游泳帽、有邊帽、無邊帽、牛仔帽、鴨
    舌帽、編織帽、滑雪帽、海灘帽、防水帽、護士帽、學士帽
    、男氈帽、毛線帽、化粧帽、寬邊帽、圓扁帽、童子軍帽、
    蘇格蘭帽、嬰兒用冠帽、幼童用冠帽、男女成人冠帽、置於
    鏡架上之遮陽帽沿、禦寒用耳罩、襪子、褲襪、絲襪、毛襪
    、棉襪、運動襪、編織襪、登山襪、嬰兒襪、吊襪帶、吊褲
    帶、腰帶、金屬腰帶、纖維製腰帶、合成纖維製成之服飾用
    皮帶、布製成之服飾用皮帶、皮革製成之服飾用皮帶、圍裙
    」等商品；與據以核駁「BEVERLY HILLS POLO CLUB AN D
    DESIGN」商標指定使用於「腰帶、服飾用皮帶、冠帽、襪子
    、衣服、靴鞋」等商品，二者均指定使用於相同個人日常生
    活所穿戴用品屬同一或類似商品；其用途、功能、產製者、
    行銷管道、及銷售場所大致上屬共同或具有密切之關聯性，
    應屬類似商品。
  (三)綜上，揆諸二者商標圖樣近似及商品類似之程度等因素，以
    具有普通知識經驗之消費者，於購買時施以普通之注意，可
    能會有所混淆而誤認二商品來自同一來源或雖不相同但有關
    聯之來源，應足以有致相關消費者混淆誤之虞；從而，被告
    依商標法第23條第1 項第13款之規定，所為本件商標應予核
    駁之處分，依法並無不合。
  (四)至原告主張其早已善意大量使用本件商標，並在台灣及世界
    各地授權使用，若不准註冊，將生諸多糾紛與爭議云云：然
    查我國商標權之取得，係採先申請原則，以申請註冊先後及
    有無混淆誤認之虞作為是否得予註冊之判斷；本件原告既在
    據駁商標之後始申請註冊於「衣服、靴鞋」等商品，以二者
    商標圖樣近似之程度，應足以有致相關消費者混淆誤之虞，
    是被告不准系爭商標註冊，自屬無誤，況世界各國法制不同
    ，尚不得執他國之註冊為本國商標應准註冊之論據，併此敘
    明。
五、綜上所述，原處分依法並無不合，訴願決定予以維持，亦無
    違誤。本件原告訴請撤銷原處分及訴願決定，為無理由，應
    予駁回。
據上論結，本件原告之訴為無理由，爰依行政訴訟法第98條第3
項前段，判決如主文。
中    華    民    國    95    年    12    月    7     日
                    第七庭審判長法  官  李  得  灶
                                法  官  李  玉  卿
                                法  官  黃  秋  鴻
上為正本係照原本作成。
如不服本判決，應於送達後20日內，向本院提出上訴狀並表明上
訴理由，如於本判決宣示後送達前提起上訴者，應於判決送達後
20日內補提上訴理由書（須按他造人數附繕本）。
中    華    民    國    95    年    12    月    7     日
                                書記官  蘇  婉  婷


司法院資訊處製作；財團法人民間司法改革基金會備份。
